【裁判字號】    95,訴,898
【裁判日期】    950818
【裁判案由】    分割共有物
【裁判全文】
臺灣臺南地方法院民事判決               95年度訴字第898號
原      告  辰○○
訴訟代理人  郭俊廷律師
複代理人    郭常錚律師
被      告  城永清兩合公司
                        1樓
法定代理人  乙○○
                        樓
訴訟代理人  甲○○
                        之5
被      告  Ａ○○
            Ｂ○○
            Ｆ○○
            Ｅ○○
            黃○○
            亥○○
            地○○
            天○○
            辛○○
            壬○○
            酉○○
            卯○○
            午○○
            寅○○
            巳○○
            申○○
                        號
            丑○○
            子○○
                        8樓之.
            宙○○
            戌○○
            未○○○
            玄○○
            Ｇ○○
            宇○○
            Ｄ○○
            癸○○○
            Ｈ○○
            Ｃ○○
            丁○○
            杜育
            戊○○
            丙○○
            庚○○
            己○○
            Ｌ○○○
            Ｉ○○
            Ｋ○○
            Ｊ○○
上列當事人間請求分割共有物事件，經本院於民國95年8月4日言
詞辯論終結，判決如下：
    主  文
被告Ａ○○、Ｂ○○、Ｆ○○、Ｅ○○、亥○○、黃○○、地○○、天○○等人應就其被繼承人黃朝所有坐落台南縣仁德鄉○○
段三二四地號土地、地目池、面積二一五平方公尺土地，所有權
應有部分九十六分之二辦理繼承登記。
被告辛○○、壬○○、酉○○、卯○○、午○○、寅○○、巳○○、申○○、丑○○、子○○、宙○○、戌○○、未○○○、玄
○○、Ｇ○○、宇○○、Ｄ○○、癸○○○、Ｈ○○、Ｃ○○、
丁○○、杜育  、戊○○、丙○○、庚○○、己○○、Ｌ○○○
、Ｉ○○、Ｋ○○、Ｊ○○等人應就其被繼承人黃金連所有坐落
台南縣仁德鄉○○段三二四地號土地、地目池、面積二一五平方
公尺土地，所有權應有部分九十六分之一辦理繼承登記。
兩造共有坐落台南縣仁德鄉○○段三二四地號土地、地目池、面
積二一五平方公尺土地應予變賣，所得價金按附表所示比例分配
之。
訴訟費用由被告Ａ○○、Ｂ○○、Ｆ○○、Ｅ○○、亥○○、黃
○○、地○○、天○○連帶負擔九十六分之二，由被告辛○○、
壬○○、酉○○、卯○○、午○○、寅○○、巳○○、申○○、
丑○○、子○○、宙○○、戌○○、未○○○、玄○○、Ｇ○○
、宇○○、Ｄ○○、癸○○○、Ｈ○○、Ｃ○○、丁○○、杜育
  、戊○○、丙○○、庚○○、己○○、Ｌ○○○、Ｉ○○、Ｋ
○○、Ｊ○○連帶負擔九十六分之一，由被告城永清兩合公司負
擔九十六分之十二，其餘由原告負擔。
    事實及理由
一、本件被告城永清兩合公司、Ａ○○、Ｂ○○、Ｆ○○、Ｅ○○、黃○○、亥○○、地○○、天○○、辛○○、壬○○、
    酉○○、卯○○、午○○、寅○○、巳○○、申○○、丑○○、子○○、戌○○、未○○○、玄○○、Ｇ○○、宇○○
    、Ｄ○○、癸○○○、Ｈ○○、Ｃ○○、丁○○、杜育  、
    戊○○、丙○○、庚○○、己○○、Ｌ○○○、Ｉ○○、Ｋ
    ○○、Ｊ○○等人均未於最後言詞辯論期日到場，核無民事
    訴訟法第386條各款所列情形，爰依原告聲請，由其一造辯
    論而為判決。
二、原告起訴主張：
（一）緣坐落台南縣仁德鄉○○段324地號土地，地目池，土地
      使用分區甲種工業區，面積215平方公尺，原告之所有權
      持分為96分之81，其他共有人黃朝之所有權持分為96分之
      2，黃金連之所有權持分為96分之1，城永清兩合公司之所
      有權持分為96分之12。
（二）上開原共有人黃朝，係日據時代明治21年9月3日生，已於
      昭和15年8月7日死亡，其妻黃甘氏會於昭和10年4月23日
      死亡，黃朝長女黃央係明治40年7月8日生，昭和18年5月
      10日婚姻除籍，依日據時代台灣習慣，女子無繼承權，次
      女黃水月係明治43年5月12日生，依日據時代台灣習慣，
      女子無繼承權，黃朝之庶長子黃金登，於民國61年9月8日
      死亡，其配偶黃洪明霞已於86年12月23日死亡，長女即被
      告Ａ○○、次女即被告Ｂ○○、長子即被告Ｆ○○、次子
      即被告Ｅ○○；黃朝庶次子黃金益於50年10月8日死亡，
      其配偶黃吳恨於93年4月21日死亡，長子黃鈴勝42年6月13
      日生，44年1月30日死亡，現尚存之繼承人為次子即被告
      黃○○、長女即被告亥○○、次女即被告地○○、三女即
      被告天○○；黃朝庶三子黃金龍係大正14年9月1日生，昭
      和17年8月28日亡絕，是共有人黃朝之繼承人有被告Ａ○○、Ｂ○○、Ｆ○○、Ｅ○○、亥○○、黃○○、地○○
      、天○○等8人。
（三）至於原共有人黃金連已於50年8月21日死亡，其繼承人有
      被告辛○○、壬○○、酉○○、卯○○、午○○、寅○○
      、巳○○、申○○、丑○○、子○○、宙○○、戌○○、
      未○○○、玄○○、Ｇ○○、宇○○、Ｄ○○、癸○○○
      、Ｈ○○、Ｃ○○、丁○○、杜育  、戊○○、丙○○、
      庚○○、己○○、Ｌ○○○、Ｉ○○、Ｋ○○、Ｊ○○等
      人等30人。
（四）上開共有土地，共有人黃朝、黃金連之繼承人迄未辦理繼
      承登記，原告為訴請判決分割共有地之必要，爰將上述繼
      承人列為被告，訴請其辦理上開共有土地之繼承登記，俾
      兩造就系爭地具有分別共有關係，原告始能以共有人身份
      請求判決分割。
（五）按除因物之使用目的不能分割或契約約定有不能分割之期
      限外，各共有人得隨時請求分割共有物，民法第823條定
      有明文。又上開共有土地地目為池，土地使用分區甲種工
      業區，性質上即屬可分割之土地，兩造又無不分割之約定
      ，但因被告等人持分均甚小，且原共有人黃朝、黃金連之
      繼承人人數眾多，難以整合，致迄今共有人未能協議分割
      ，原告因中風及年老經濟上需要，分割處分系爭土地，但
      拖延迄今未能分割，致影響原告處分土地之利益甚大。又
    上開共有土地有部分面積12平方公尺為鄰地同段224之8地
      號土地所座落紡甲企業有限公司廠房越界無權占有，部分
      面積8平方公尺為鄰地同段312之14地號所有人洪敬堯廠房
      無權占有，原告曾訴請本院94年南簡字999號拆屋還地事
      件勘驗後，成立和解筆錄，為息訟及避免強制執行拆屋之
      經濟損害，故上開被侵占土地若分歸原告，即以原告之主
      張分割方案，則可出賣無權占有人，俾免拆物之損害及有
      利地形之經濟利益。爰提出原物分割之分割方案。
三、被告城永清兩合公司、宙○○2人則曾於言詞辯論期日到庭
    ，對於原告所主張之分割方案不爭執。其餘被告則經合法通
    知，未於言詞辯論期日陳述，亦未提出任何書狀供本院審酌
    。
四、按各共有人得隨時請求分割共有物；又分割之方法不能協議
    決定者，法院得因任何共有人之聲請，命為以原物分配於各
    共有人，或變賣共有物，以價金分配於各共有人，民法第82
    3條第1項前段、第824條第2項分別定有明文。而查：
（一）原告主張坐落台南縣仁德鄉○○段324地號土地，地目池
      ，土地使用分區甲種工業區，面積215平方公尺，原告之
      所有權持分為96分之81，其他共有人黃朝之所有權持分為
      96分之2，黃金連之所有權持分為96分之1，城永清兩合公
      司之所有權持分為96分之12，原共有人黃朝，已於日據時
      代昭和15年8月7日死亡，其繼承人有被告Ａ○○、Ｂ○○
      、Ｆ○○、Ｅ○○、亥○○、黃○○、地○○、天○○等
      8人，原共有人黃金連已於50年8月21日死亡，其繼承人有
      被告辛○○、壬○○、酉○○、卯○○、午○○、寅○○
      、巳○○、申○○、丑○○、子○○、宙○○、戌○○、
      未○○○、玄○○、Ｇ○○、宇○○、Ｄ○○、癸○○○
      、Ｈ○○、Ｃ○○、丁○○、杜育  、戊○○、丙○○、
      庚○○、己○○、Ｌ○○○、Ｉ○○、Ｋ○○、Ｊ○○等
      30人之事實，業據原告提出上揭土地登記謄本1份、仁德
      鄉公所土地使用分區證明書1份、黃朝繼承系統表1份、黃
      金連繼承系統表1份、台南市政府營利事業登記抄本1份、
      戶籍謄本38份在卷為證，且為被告所未爭執在卷，自可信
      為真實。
（二）因繼承取得不動產者，非經登記，不得處分其物權，民法
      第759條定有明文；而共有之不動產之共有人中1人死亡，
      他共有人請求分割共有物時，為求訴訟經濟起見，可許原
      告就請求繼承登記及分割共有物之訴合併提起，即以一訴
      請求該死亡之共有人之繼承人辦理繼承登記並請求該繼承
      人於辦理繼承登記後，與原告及其餘共有人分割共有之不
      動產（最高法院70年第2次民事庭總會決議參照）；查系
      爭土地共有人黃朝、黃金連均已死亡，其繼承人被告Ａ○○、Ｂ○○、Ｆ○○、Ｅ○○、亥○○、黃○○、地○○
      、天○○等8人及被告辛○○、壬○○、酉○○、卯○○
      、午○○、寅○○、巳○○、申○○、丑○○、子○○、
      宙○○、戌○○、未○○○、玄○○、Ｇ○○、宇○○、
      Ｄ○○、癸○○○、Ｈ○○、Ｃ○○、丁○○、杜育  、
      戊○○、丙○○、庚○○、己○○、Ｌ○○○、Ｉ○○、
      Ｋ○○、Ｊ○○等30人迄未就黃朝、黃金連應有部分辦理
      繼承登記，此亦有原告所提系爭土地之土地登記謄本可參
      ，則揆諸前揭說明，原告請求被告Ａ○○、Ｂ○○、Ｆ○○、Ｅ○○、亥○○、黃○○、地○○、天○○等8人應
      就其被繼承人黃朝就系爭土地之應有部分辦理繼承登記，
      被告辛○○、壬○○、酉○○、卯○○、午○○、寅○○
      、巳○○、申○○、丑○○、子○○、宙○○、戌○○、
      未○○○、玄○○、Ｇ○○、宇○○、Ｄ○○、癸○○○
      、Ｈ○○、Ｃ○○、丁○○、杜育  、戊○○、丙○○、
      庚○○、己○○、Ｌ○○○、Ｉ○○、Ｋ○○、Ｊ○○等
      30人應就其被繼承人黃金連就系爭土地之應有部分辦理繼
      承登記，應予准許，爰判決如主文第1項、第2項所示。
（三）而系爭土地，並無因法令規定或物之使用目的不能分割或
      契約約定有不分割之期限等情形，兩造又無法達成分割協
      議之事實，業據原告陳述在卷，且為被告所不爭執，從而
      ，原告訴請分割系爭土地，自屬有理由。
五、至於分割方法，本院審酌如下：
（一）系爭坐落台南縣仁德鄉○○段324地號土地，東面面臨大
      約15米道路，該15米道路坐落地號為同段323之4、324之
      1地號土地，其餘部分（北面、西面、南面）皆是他人建
      物環繞，他人建物均做工廠使用，又系爭土地現為空地，
      但地面有繪製停車格，現場亦有停放車輛，另據現場地政
      人員陳述，系爭土地前曾因遭他人占用而繪測過，確實有
      部分土地遭占用，遭占用部分坐落他人廠房之情，業經本
      院勘驗現場查證屬實，有本院95年4月11日勘驗筆錄在卷
      可證，又為兩造所不爭執在卷。而系爭土地，曾因部分位
      置遭訴外人紡甲企業有限公司、洪敬堯所有地上建物占用
      ，原告曾訴請訴外人紡甲企業有限公司、洪敬堯拆屋還地
      ，嗣兩造成立調解，訴外人紡甲企業有限公司、洪敬堯2
      人同意將占用部分之地上物拆除，返還占用土地予原告及
      其他共有人之情，亦有原告所提出本院94年11月18日調解
      筆錄在卷可稽，自亦可信為真實。
（二）系爭土地之面積為215平方公尺，依此計算，如依原物分
      割，原告得取得之土地面積約為181.4平方公尺，被告城
      永清兩合公司得取得之面積約為26.9平方公尺，被告Ａ○○、Ｂ○○、Ｆ○○、Ｅ○○、亥○○、黃○○、地○○
      、天○○等8人則公同共有約4.5平方公尺，被告辛○○、
      壬○○、酉○○、卯○○、午○○、寅○○、巳○○、申
      ○○、丑○○、子○○、宙○○、戌○○、未○○○、玄
      ○○、Ｇ○○、宇○○、Ｄ○○、癸○○○、Ｈ○○、Ｃ
      ○○、丁○○、杜育  、戊○○、丙○○、庚○○、己○○、Ｌ○○○、Ｉ○○、Ｋ○○、Ｊ○○等30人則公同共
      有約2.2平方公尺。
（三）按畸零地係指建築法第三條所規定面積狹小或地界曲折之
      基地；而所謂面積狹小基地，就都市土地而言，係指建築
      基地深度與寬度未達一定之標準而言，工業區土地，如正
      面路寬超過7公尺至15公尺公尺，最小寬度7公尺，最小深
      度為16公尺，正面路寬7公尺以下，工業區土地最小寬度
      及最小深度同前（依此計算，最小面積需為112平方公尺
      ），台南縣畸零地使用規則第2條、第3條分別定有明文。
      準此，本件倘依共有物現狀而予實物分割，被告等人所取
      得之土地，均將淪為畸零地，況且原共有人黃朝、黃金連
      之繼承人人數眾多，將來就分得之土地，面積小且處理不
      易，將造成系爭土地於分割後使用效益偏低，因而嚴重影
      響土地之利用。另外，原告曾陳述分得之土地將來欲出售
      予無權占有人，因此，原告所分得之土地，將來之目的亦
      係變價。此外，系爭土地兩造均未使用，變價分割對於兩
      造之權益尚不致於有重大不利影響，是既然本件倘採原物
      分配之結果，顯然不合經濟效益，且有礙於土地之正常利
      用，本院爰認依照民法第824條第2項第2款之規定，將系
      爭土地予以變賣，並以價金分配於各共有人之分割方法，
      較為恰當，爰判決變價分割系爭土地如主文第3項所示。
六、據上論結，原告之訴為有理由，並依民事訴訟法第385條第1
    項前段、第80條之1、第85條第1項但書、第2項，判決如主
    文。
中    華    民    國    95    年    8    月    18    日
                  民事第三庭    法  官  陳杰正
以上正本係照原本作成。
如對本判決上訴，須於判決送達後20日內向本院提出上訴狀。
中    華    民    國    95    年    8    月    21    日
                                書記官  林賢慧
附表：
┌──┬────────────────────┬────────────────┐
│稱謂│姓  名                                  │變賣價金分配比例                │
├──┼────────────────────┼────────────────┤
│原告│辰○○                                  │九十六分之八十一                │
├──┼────────────────────┼────────────────┤
│被告│城永清兩合公司                          │九十六分之十二                  │
├──┼────────────────────┼────────────────┤
│被告│Ａ○○、Ｂ○○、Ｆ○○、Ｅ○○、亥○○  │九十六分之二（公同共有）        │
│    │、黃○○、地○○、天○○。              │                                │
├──┼────────────────────┼────────────────┤
│被告│辛○○、壬○○、酉○○、卯○○、午○○、│九十六分之一（公同共有）        │
│    │寅○○、巳○○、申○○、丑○○、子○○、│                                │
│    │宙○○、戌○○、未○○○、玄○○、Ｇ○○│                                │
│    │、宇○○、Ｄ○○、癸○○○、Ｈ○○、黃惠│                                │
│    │玲、丁○○、杜育  、戊○○、丙○○、杜貞│                                │
│    │鋒、己○○、Ｌ○○○、Ｉ○○、Ｋ○○、盧│                                │
│    │泉晉。                                  │                                │
└──┴────────────────────┴────────────────┘


司法院資訊處製作；財團法人民間司法改革基金會備份。
